ACORDAO-COMPLETO-2524670

ACÓRDÃO 4564/2022 ATA 28/2022 - PRIMEIRA CÂMARA

VISTOS, relatados e discutidos estes autos de aposentadoria concedida pelo Tribunal Regional Federal da 3ª Região,
ACORDAM os Ministros do Tribunal de Contas da União, reunidos em sessão da Primeira Câmara, diante das razões expostas pelo Relator, com fundamento no art. 71, inciso III, da Constituição Federal e nos arts. 1º, inciso V, 39, inciso II, e 45 da Lei 8.443/1992, em:
9.1. considerar ilegal o ato de aposentadoria de interesse da sra. Ivanilda Honorato de Aquino e a ele negar registro;
9.2. dispensar o ressarcimento das quantias indevidamente recebidas, em boa-fé, pela interessada, consoante o Enunciado 106 da Súmula de Jurisprudência deste Tribunal;
9.3. determinar ao Tribunal Regional Federal da 3ª Região que:
9.3.1. dê ciência à sra. Ivanilda Honorato de Aquino do inteiro teor desta deliberação no prazo de quinze dias e faça juntar o comprovante de notificação a estes autos nos quinze dias subsequentes;
9.3.2. alerte a interessada de que o efeito suspensivo proveniente da interposição de eventuais recursos, caso não providos, não a exime da devolução dos valores indevidamente percebidos após a notificação;
9.3.3. transforme a vantagem dos "quintos", concedida por meio de decisão administrativa, em parcela compensatória, a ser absorvida por todo e qualquer aumento remuneratório, na forma da modulação adotada pelo Supremo Tribunal Federal quando do julgamento dos segundos embargos declaratórios do RE 638.115/CE;
9.4. dar ciência ao Conselho de Justiça Federal, em virtude da deliberação proferida no processo CF-ADM-2012/00063, da necessidade de orientar os tribunais regionais federais a adotar a medida prevista no subitem 9.3.3 desta deliberação para assegurar a observância da modulação estabelecida pelo Supremo Tribunal Federal no RE 638.115/CE.

Pessoal. Aposentadoria. "Quintos". Lei 9.624/1998. RE 638.115/CE.

Primeira Câmara

Tribunal Regional Federal da 3ª Região.

3. Interessados/Responsáveis:
3.1. Interessado: Ivanilda Honorato de Aquino (XXX.849.298-XX).

13.1. Ministros presentes: Walton Alencar Rodrigues (Presidente), Benjamin Zymler (Relator), Vital do Rêgo e Jorge Oliveira.
13.2. Ministros-Substitutos presentes: Augusto Sherman Cavalcanti e Weder de Oliveira.

BENJAMIN ZYMLER

Trata-se de processo de aposentadoria de servidora do Tribunal Regional Federal da 3ª Região (TRF-3) . 
2. A Secretaria de Fiscalização de Integridade de Atos e Pagamentos de Pessoal e de Benefícios Sociais (Sefip) manifestou-se pela ilegalidade da concessão em virtude do pagamento de duas parcelas de "quintos" após 8/4/1998, na linha da decisão proferida pelo Supremo Tribunal Federal (STF) no RE 638.115/CE. Uma, no valor de R$ 596,89, e outra, de R$ 2.118,89.
3. Já a parcela de "quintos", no valor de R$ 1.373,77, foi considerada legal. 
4. Em conclusão, foi proposto o seguinte encaminhamento:
11.1. Considerar ILEGAL e recusar registro  do ato de Aposentadoria de IVANILDA HONORATO DE AQUINO do quadro de pessoal do órgão/entidade Tribunal Regional Federal da 3ª Região, com base nos arts. 71, inciso III, da Constituição Federal, 1º, inciso V, e 39, inciso II, da Lei 8.443/1992 e 260, § 1º, do Regimento Interno.
11.2. Com fulcro no art. 262, caput, do Regimento Interno deste Tribunal, determinar ao órgão/entidade Tribunal Regional Federal da 3ª Região que: 
11.2.1. informe o teor do acórdão que vier a ser prolatado, encaminhando ao TCU, no prazo de trinta dias, comprovante da data de ciência pelo interessado, nos termos do art. 4º, § 3º, da Resolução TCU 170/2004.
11.2.2.promova o recálculo, no prazo 15 (quinze) dias, contados a partir da ciência desta deliberação, sujeitando-se a autoridade administrativa omissa à responsabilidade solidária, do valor atualmente pago relativo à rubrica apontada, em face de manifesta ilegalidade.
11.2.3. dê ciência, no prazo de quinze dias, contados da notificação, do inteiro teor desta deliberação ao interessado, alertando-o de que o efeito suspensivo proveniente da interposição de eventuais recursos junto ao TCU não o exime da devolução dos valores percebidos indevidamente, caso o recurso não seja provido.
11.2.4. dispense a devolução dos valores indevidamente recebidos de boa-fé até a data da ciência do órgão/entidade Tribunal Regional Federal da 3ª Região, do acórdão que vier a ser proferido, com base no Enunciado 106 da Súmula da Jurisprudência do TCU."
5. O Ministério Público junto ao Tribunal de Contas da União (MPTCU) acolheu as conclusões da unidade técnica no tocante aos "quintos", mas também apontou suposta ilegalidade no cômputo do tempo estadual para fins de concessão de adicional por tempo de serviço, nos seguintes termos:
"10. No ato em exame, os períodos de tempos de serviço público estadual considerados para fins de anuênios foram exercidos no Hospital das Clínicas da Faculdade de Medicina da USP e no Tribunal de Justiça do Estado de São Paulo.
11. Os servidores públicos civis do Estado de São Paulo possuem regime jurídico próprio instituído pela Lei 10.261/1968, cujo art. 1º assim dispõe:
Artigo 1º - Esta lei institui o regime jurídico dos funcionários públicos civis do Estado.
Parágrafo único - As suas disposições, exceto no que colidirem com a legislação especial, aplicam-se aos funcionários dos 3 Poderes do Estado e aos do Tribunal de Contas do Estado. 
12. Como se vê, os referidos períodos de tempos de serviço público estadual não foram exercidos sob os ditames do Decreto 31.922/1952, que regulamentou a Lei 1.711/1952, e sim, por normativo próprio do Estado de São Paulo, de modo que não podem ser utilizados para fins de anuênios. É nesse sentido o Acórdão 10267/2021-TCU-Primeira Câmara proferido ao analisar situação semelhante à destes autos."
É o relatório.

não há.

Procurador Rodrigo Medeiros de Lima.

PESSOAL. APOSENTADORIA. "QUINTOS" INCORPORADOS APÓS 8/4/1998. LEI 9.624/1998. RE 638.115/CE. IMPOSSIBILIDADE. ILEGALIDADE E NEGATIVA DE REGISTRO. ENUNCIADO 106. DETERMINAÇÕES.

APOSENTADORIA (APOS)

Secretaria de Fiscalização de Integridade de Atos e Pagamentos de Pessoal e de Benefícios Sociais (Sefip).

Cuidam os autos de aposentadoria da servidora Ivanilda Honorato de Aquino no cargo de Analista Judiciário do Tribunal Regional Federal da 3ª Região (TRF-3) , com vigência a contar de 14/3/2019 e com fundamento no art. 3º da Emenda Constitucional 47/2005.
2. A Sefip e o Ministério Público propuseram a ilegalidade da aposentadoria em exame por verificarem que houve concessão da vantagem dos "quintos" com base em tempo de função exercido posteriormente à publicação da Lei 9.624/1998, que definitivamente exauriu a possibilidade de tal incorporação.
3. Assiste razão aos pareceres. Não existe amparo legal para a incorporação de "quintos" após 8/4/1998, conforme decidido pelo Supremo Tribunal Federal (STF) no RE 638.115/CE. A exceção, que não foi objeto de apreciação naquela oportunidade, é o cômputo do tempo residual existente em 10/11/1997 (não utilizado para incorporação de "quinto" com base no art. 3º da Lei 9.624/1998) para fins de incorporação de uma parcela de décimo, segundo estabelecido no art. 5º dessa lei. 
4. No caso em exame, de acordo com o formulário de peça 3, a interessada faria jus (salvo eventual correlação indevida de funções, o que não é possível verificar nesta assentada) a 2/5 de FC 5, 1/5 de FC 4 e 1/5 de CJ 1. Contudo, foram-lhe deferidos 2/5 de FC 5, 1/5 de FC 4 e 2/5 de CJ 1. 
5. Por esse motivo, deve-se determinar a posterior absorção da rubrica dos "quintos", concedidos administrativamente, na forma preconizada pelo STF (grifos acrescidos) :
"O Tribunal, por maioria, acolheu parcialmente os embargos de declaração, com efeitos infringentes, para reconhecer indevida a cessação imediata do pagamento dos quintos quando fundado em decisão judicial transitada em julgado [...]. No ponto relativo ao recebimento dos quintos em virtude de decisões administrativas, o Tribunal, em razão de voto médio, rejeitou os embargos e, reconhecendo a ilegitimidade do pagamento dos quintos, modulou os efeitos da decisão de modo que aqueles que continuam recebendo até a presente data em razão de decisão administrativa tenham o pagamento mantido até sua absorção integral por quaisquer reajustes futuros concedidos aos servidores. [...] Por fim, o Tribunal, por maioria, também modulou os efeitos da decisão de mérito do recurso, de modo a garantir que aqueles que continuam recebendo os quintos até a presente data por força de decisão judicial sem trânsito em julgado tenham o pagamento mantido até sua absorção integral por quaisquer reajustes futuros concedidos aos servidores [...]" (grifei) .
6. No tocante aos valores indevidamente recebidos em boa-fé, proponho a dispensa de sua devolução.
7. Outrossim, consta do formulário e-Pessoal que o órgão estaria aplicando a decisão prolatada no Processo nº CF-ADM-2012/00063, segundo a qual os tribunais federais deveriam aguardar o desfecho do julgamento do RE 638.115/CE para fins de adoção das providências pertinentes quanto ao pagamento de "quintos" incorporados após 8/4/1998. Pois bem, mencionado recurso extraordinário já transitou em julgado e, para assegurar a pronta absorção dos valores indevidos, o correto seria, desde logo, proceder à modulação adotada pela Suprema Corte para destacar as parcelas pagas indevidamente a todos os servidores e constituir parcelas compensatórias a serem absorvidas pelos futuros aumentos remuneratórios. Somente assim se asseguraria a pronta absorção das vantagens irregulares, quando verificadas as condições para tal. 
8. Dessarte, deve-se dar ciência desse fato ao Conselho de Justiça Federal, tendo em vista o deliberado no citado processo administrativo. 
9. Por fim, diversamente do que apontou o MPTCU, não vislumbro irregularidade nos anuênios deferidos à servidora com base no tempo de serviço público estadual (São Paulo) , pois ela ingressou no serviço público federal sob a égide da Lei 1.711/1952 e ali permaneceu ininterruptamente até sua aposentadoria.
10. Inicialmente, o antigo estatuto havia previsto a concessão da vantagem nos seguintes termos:
"Art. 145. Conceder-se-á gratificação:
[...]
XI - adicional por tempo de serviço.
[...]
 Art. 146. Ao funcionário que completar vinte anos de serviço público efetivo, será atribuída uma gratificação igual a 15% (quinze por cento) do respectivo vencimento... (vetado) ... a qual será elevada a 25% (vinte e cinco por cento) quando o tempo de serviço do funcionário fôr do vinte e cinco anos completos.
Parágrafo único. Esta gratificação é extensiva aos funcionários, que já se achem aposentados, e tenham completado o respectivo tempo de serviço na atividade."
11. A matéria foi regulada pelo Decreto 31.922/1952, conforme os dispositivos a seguir (grifos acrescidos) :
"Art. 1º A concessão da gratificação adicional por tempo de serviço, prevista nos artigos 145, item XI, e 146, da Lei nº 1.711, de 28 de outubro de 1952, obedecerá ao disposto neste regulamento.
§ 1º O presente regulamento não se aplica a funcionário que, em virtude de lei especial, tenha direito a gratificação adicional por tempo de serviço.
§ 2º O funcionário que exercer cumulativamente mais de um cargo terá direito à gratificação adicional por tempo de serviço em relação a cada um dêles, mas os períodos anteriores à acumulação, quando computados para efeito de uma concessão, não serão considerados para nova concessão em outro cargo.
Art. 2º A gratificação adicional por tempo de serviço é devida a partir do dia imediato àquele em que o funcionário completar 20 ou 25 anos de serviço público efetivo, na razão de 15% ou 25% do respectivo vencimento.
Parágrafo único. Ao funcionário que, à data da vigência da Lei número 1.711, de 28 de outubro de 1952, já houver completado os períodos de tempo de serviço constante dêste artigo, a gratificação sòmente será paga a partir de 1º de novembro de 1952.
Art. 3º A gratificação adicional por tempo de serviço do funcionário sujeito ao regime de remuneração será calculada na base do padrão de vencimento do cargo efetivo que ocupar.
[...]
Art. 7º No cômputo do tempo de serviço público efetivo serão observadas as seguintes normas:
I - entende-se como tempo de serviço público efetivo o que tenha prestado à União, Estados, Distrito Federal, Territórios e Municípios, em cargo ou função civil ou militar, ininterruptamente ou não, em órgãos de administração direta ou autárquica, apurado à vista dos registros de freqüência, fôlhas de pagamento ou dos elementos regularmente averbados no assentamento individual do funcionário;
[...]"
12. Ora, a disposição contida no § 1º do art. 1º do Decreto 31.922/1952 tem por objetivo tão somente evitar o bis in idem, ou seja, que servidor que já recebia alguma modalidade de gratificação adicional por tempo de serviço, a exemplo da famigerada bienal, também fosse contemplado pela vantagem prevista no inciso XI do art. 145 da Lei 1.711/1952. 
13. Por evidente que o cômputo do tempo de serviço exercido em outro ente não poderia ser regulamentado pelo Decreto 31.922/1952, pois o Estado nacional é organizado sob a forma de federalismo, de modo que os entes subnacionais possuem competência para legislar sobre a remuneração de seus servidores. 
14. Assim, pretender restringir o cômputo desse tempo de serviço para fins de concessão do adicional em debate a uma situação hipotética inexistente tornaria letra morta o art. 7º do decreto.
15. Ademais, quando o servidor oriundo de um estado ingressa nos quadros de órgão da União, passa a ser regido pelas normas deste ente. No caso, pela Lei 1.711/1952 e pelo decreto que a regulamentou. 
16. Portanto, o que se exigia para o cômputo do tempo de serviço estadual ou municipal era que o servidor federal tivesse ingressado no regime estatutário disciplinado pela Lei 1.711/1952 e regulamentado pelo citado decreto.
17. É o que ocorre na espécie. A interessada ingressou no Poder Judiciário Federal em 24/10/1989 e lá permaneceu até sua aposentadoria, em 2019. 
18. Dessarte, na linha do encaminhamento da Sefip, não vislumbro ilegalidade na concessão dos 14% a título de anuênio para a sra. Ivanilda Honorato de Aquino.
Diante do exposto e com as vênias de estilo por divergir parcialmente dos pareceres, VOTO por que o Tribunal adote a deliberação que ora submeto à apreciação deste colegiado.
TCU, Sala das Sessões, em 16 de agosto de 2022.
BENJAMIN ZYMLER 
Relator